【裁判字號】    99,上易,1989
【裁判日期】    991103
【裁判案由】    詐欺
【裁判全文】
臺灣高等法院刑事判決                99年度上易字第1989號
上  訴  人  臺灣臺北地方法院檢察署檢察官
被      告  戊○○
上列上訴人因被告詐欺案件，不服臺灣臺北地方法院99年度易字
第2002號，中華民國99年7 月27日第一審判決（起訴案號：臺灣
臺北地方法院檢察署99年度偵字第10277 號、併辦案號：臺灣板
橋地方法院檢察署99年度偵字第15093 號）及移送併辦（臺灣雲
林地方法院檢察署99年度偵字第3060號、臺灣臺北地方法院檢察
署99年度偵字第18571號），提起上訴，本院判決如下：
    主  文
原判決撤銷。
戊○○幫助犯詐欺取財罪，處拘役肆拾日，如易科罰金，以新臺
幣壹仟元折算壹日。
    事  實
一、戊○○可預見將自己或其胞姊鞏麗婕（業經臺灣雲林地方法
    院檢察署檢察官為不起訴處分）之金融機構帳戶提供他人使
    用，將可能遭詐騙集團利用作為犯罪工具，猶基於幫助詐欺
    之不確定故意，於民國99年4 月15日前之某日，將其中華郵
    政股份有限公司虎尾郵局之帳號000-00000000000000號之提
    款卡及密碼，及鞏麗婕於合作金庫銀行六合分局之帳號0000
    000000000 號之提款卡及密碼，交予真實姓名、年籍不詳之
    成年詐騙集團成員。嗣該詐欺集團成員取得上揭郵局與銀行
    帳戶提款卡及密碼後，即意圖為自己不法所有，而：(一)於99
    年4 月15日11時，先以電話詐騙丙○○，謊稱其堂妹急需用
    錢，丙○○因而陷於錯誤於同日12時，至臺北市○○○路榮
    星郵局，匯款新臺幣（下同）8 萬元入上開郵局帳戶內。(二)
    於99年4 月15日19時許，佯以網路購物分期付款設定有誤，
    使乙○○陷於錯誤，而於同日19時32分至桃園市○○路臺北
    富邦銀行使用ATM 轉帳，匯款29,987元入上開銀行帳戶內。
    (三)於99年4 月15日，佯以網路購物業者作業錯誤，請湯俊翰
    與銀行聯繫，旋湯俊翰又接獲自稱土地銀行之來電，要求湯
    俊翰去提款機按其指示操作，使湯俊翰陷於錯誤，而於同日
    19時55分至新竹縣芎林鄉○○路大華技術學院內土地銀行使
    用ATM 轉帳，匯款7,960 元入上開銀行帳戶內。(四)於99 年4
    月14日21時50分，佯以網路購物領包簽錯為分期付款方式，
    使甲○○陷於錯誤，而於翌（15）日20時51分依照詐欺集團
    成員來電指示，至臺南縣新市鄉○○街郵局使用ATM 轉帳，
    匯款7,111 元入上開銀行帳戶內。(五)於99年4 月16日9時30
    分，致電丁○○，佯稱為其國中同學，急需借錢週轉，丁○○因此陷於錯誤，於同日11時13分依該詐騙集團成員指示，
    將3 萬元匯入上開郵局帳戶內。旋均遭提領殆盡。嗣因丙○○、乙○○、湯俊翰、甲○○、丁○○察覺有異，報警查獲
    ，始悉上情。
二、案經丙○○訴由臺北市政府警察局文山第一分局報告臺灣臺
    北地方法院檢察署檢察官偵查起訴，丁○○訴由臺北縣警察
    局海山分局報由臺灣板橋地方法院檢察署檢察官偵查後及乙○○、湯俊翰、甲○○訴由雲林縣警察局虎尾分局報由臺灣
    雲林地方法院檢察署檢察官偵查後，請求併辦。
    理  由
一、證據能力部分：
  (一)本件下列所引用之被告以外之人於警詢、檢察官前之陳述，
    被告及辯護人於本院準備及審理程序對之證據能力表示沒意
    見（本院卷第24頁反面、第37頁），復未於言詞辯論終結前
    聲明異議，依刑事訴訟法第159 條之5 第2 項、第1 項規定
    ，視為同意作為證據。本院並審酌上揭被告以外之人於檢察
    官訊問時所為陳述作成之情況，均係出於自由意志，並無證
    明力顯然過低之情形，亦無顯不可信之情狀，認均適當，應
    皆有證據能力。
  (二)本院下列所引用卷內之文書證據、證物之證據能力部分，並
    無證據證明係公務員違背法定程序所取得，且檢察官、被告
    及辯護人於本院亦均未主張排除下列文書證據、證物之證據
    能力，且迄本院言詞辯論終結前均未表示異議，本院審酌前
    揭文書證據並無顯不可信之情況與不得作為證據之情形，依
    刑事訴訟法第158 條之4 反面解釋及第159 條之4 之規定，
    應認均有證據能力。
二、論罪科刑部分：
  (一)上揭事實，業據被告戊○○於原審及本院準備及審理程序坦
    承不諱（見原審卷第14頁反面、第16頁反面、本院卷第24頁
    反面、第37頁正、反面），核與證人丙○○、乙○○、湯俊
    翰、甲○○於警詢中、丁○○於警詢及偵查中之證述相符（
    見第10277 號偵查卷第9 至10頁、第0000000000號警卷第9
    至14頁、第15093 號偵查卷第13至14頁、第36頁），復有丙○○之郵政國內匯款執據、丁○○之兆豐國際商業銀行ATM
    匯款單、乙○○之臺北富邦銀行ATM 匯款單、湯俊翰之土地
    銀行ATM 匯款單、甲○○之郵局自動櫃員機交易明細表、合
    作金庫銀行存摺存款綜合存款客戶當月份交易資料查詢單、
    鞏麗婕之合作金庫銀行六合分局活期儲蓄存款存摺影本、代
    收票據明細表、戊○○之虎尾郵局郵政存簿儲金簿影本等在
    卷可參（見第10277 號卷第21頁、第15093 號卷第24頁、第
    0000000000號警卷第19-1、第20頁、第22至23頁、第3060號
    偵查卷第28至29頁、第39頁、第15093 號偵查卷第7 至8 頁
    ），足認被告之自白與事實相符，堪以採信。又金融帳戶事
    關個人財產權益之保障，其專有性甚高，除非本人或與本人
    具有親密或信賴關係者，難認有何特殊情況交予他人使用，
    縱偶須交付他人使用，亦必深入瞭解用途及合理性，始可安
    心提供。再現今不法份子為掩飾其不法獲利行徑，且避免執
    法人員之追究處罰，經常誘使一般民眾提供金融機構帳戶存
    摺等資料，渠等再反覆以此帳戶供作對外詐騙或其他各種財
    產犯罪之不法用途使用，並藉此掩飾就各該重大犯罪所得財
    物，業經電視新聞及報章雜誌等大眾傳播媒體多所報導，政
    府機關及金融機構亦極力宣導，期使民眾注意防範，則於一
    般人本於生活經驗及認識，在客觀上當可預見完全不相識或
    不甚熟識之人要求提供金融機構存款帳戶之存摺、金融卡及
    其密碼等供其使用之行徑，往往與利用該帳戶進行詐騙或其
    他財產犯罪有密切關連，是被告當可知將其帳戶交予他人使
    用，將有助於詐騙份子作為收取詐欺他人所得款項、財物並
    隱匿其身分及款項流向之用途，故被告主觀上當有預見幫助
    他人詐欺財物之可能。綜上所述，本案事證明確，被告犯行
    堪以認定，應予論科。
  (二)按刑法上之幫助犯，係對於犯罪與正犯有共同之認識，而以
    幫助之意思，對於正犯資以助力，而未參與實施犯罪之行為
    者而言（最高法院49年台上字第77號判例、88年度台上字第
    1270號判決參照）。被告基於幫助詐欺取財之未必故意，提
    供上述郵局、銀行帳戶提款卡及密碼予前開真實姓名、年籍
    不詳之成年詐騙集團成員，該詐騙集團成員以詐術向被害人
    騙取財物，並無證據證明被告有參與詐欺取財犯行之構成要
    件行為。核被告所為，係犯刑法第30條第1 項前段、第339
    條第1 項幫助詐欺取財罪。被告以一幫助行為，提供上開郵
    局及銀行提款卡及密碼供詐騙集團使用，並造成丙○○、丁○○、乙○○、湯俊翰、甲○○等人將受騙款項分別匯入詐
    騙集團提供之帳戶，係以一行為觸犯數相同罪名，應依刑法
    第55條前段想像競合犯規定，從一重幫助詐欺取財罪處斷。
    至臺灣板橋地方法院檢察署99年度偵字第15093 號（被害人
    丁○○遭詐騙部分）、臺灣雲林地方法院檢察署99年度偵字
    第3060號移送併案審理部分（被害人乙○○、湯俊翰、甲○○遭詐騙部分），與被告經起訴並經論罪科刑部分（被害人
    丙○○遭詐騙部分）具裁判上一罪關係，應為起訴效力所及
    ，本院自得併予審理。被告幫助該成年詐騙集團成員前開罪
    名，對被害人財產損害之造成，較諸具犯罪支配力之正犯有
    明顯之差異，應依刑法第30條第2 項規定，按正犯之刑減輕
    之。
  (三)原審認被告所犯罪證明確，予以論罪科刑，固非無見。惟被
    告另有幫助詐欺乙○○、湯俊翰、甲○○等人部分之犯行，
    原審未及審酌，尚有未洽。檢察官上訴意旨執以指摘原判決
    不當，為有理由，應予撤銷改判。爰審酌被告之生活情況、
    智識程度、犯罪後坦承犯行態度，以及所造成被害人損害等
    一切情狀，量處如主文第二項所示之刑，並依刑法第41 條
    第1 項前段規定諭知得易科罰金之折算標準。
三、併辦部分：
    臺灣臺北地方法院檢察署99年度偵字第18571 號請求本院併
    辦被告另涉侵占、幫助詐欺罪嫌部分，其中幫助詐欺部分因
    與本件有裁判上一罪關係，惟侵占部分與詐欺部分則為數罪
    ，而本件只起訴詐欺，侵占部分非審理範圍，應退由檢察官
    另行處理，併此敘明。
據上論斷，應依刑事訴訟法第369 條第1 項前段、第364 條、第
299 條第1 項前段、刑法第30條、第339 條第1 項、第55條前段
、第41條第1 項前段、刑法施行法第1 條之1 ，判決如主文。
本案經檢察官李良忠到庭執行職務。
中    華    民    國    99    年    11    月    3    日
                  刑事第二庭  審判長法  官   洪光燦
                                    法  官   林恆吉
                                    法  官   楊照男
以上正本證明與原本無異。
不得上訴。
                                    書記官   陳紀語
中    華    民    國    99    年    11    月    3    日
附錄：本案論罪科刑法條全文
中華民國刑法第339條（普通詐欺罪）
意圖為自己或第三人不法之所有，以詐術使人將本人或第三人之
物交付者，處 5 年以下有期徒刑、拘役或科或併科 1 千元以下
罰金。
以前項方法得財產上不法之利益或使第三人得之者，亦同。
前二項之未遂犯罰之。

司法院資訊處製作；財團法人民間司法改革基金會備份。
